【裁判字號】    90,台上,2165
【裁判日期】    900412
【裁判案由】    偽造有價證券等罪
【裁判全文】
最高法院刑事判決                                九十年度台上字第二一六五號
    上  訴  人  台灣高等法院檢察署檢察官
    被      告  甲○○
                乙○○
    共      同
    選任辯護人  時
右上訴人因被告等偽造有價證券等罪案件，不服台灣高等法院中華民國八十八年一月
二十七日第二審更審判決（八十六年度上更(一)字第六一○號，起訴案號：台灣台北地
方法院檢察署八十四年度偵字第四九二四號），提起上訴，本院判決如左：
    主  文
上訴駁回。
    理  由
本件原判決以公訴意旨略以：被告甲○○、乙○○夫妻分別係台北市○○街三－一號
城中金銀珠寶有限公司（下簡稱城中銀樓）之外務員及會計，二人竟共同意圖為自己
不法之所有，自民國八十三年九月底某日起至同年十一月二十日止，陸續侵占其業務
上所持有之現款共新台幣（以下同）六百二十萬元，得手後償還其二人之個人債務；
二人復於八十四年一月七日離開公司時，將所保管公司向他人調貨所得之價值約三百
五十萬元之黃金首飾、紅、藍寶石及鑽戒帶走，侵占入己，旋於同月九日向公司請辭
。二人復利用保管公司支票及公司章、負責人楊春綢私章機會，盜蓋公司章、負責人
章於保管之第七六八四六五、七六八四六六、七六八四六七等三紙支票上，各該支票
上均填載日期八十四年五月十七日及金額五十萬元後持向薛炳武調取現金。因認被告
等所為係犯刑法第三百三十六條第二項、第二百零一條第一項、第二項之罪嫌等情。
惟訊據甲○○、乙○○對於其二人係夫妻，分別為告訴人城中銀樓之外務員及會計，
乙○○並負責款項、帳務之保管，甲○○並有簽發本票面額六百二十萬元予該銀樓負
責人楊春綢，該票款迄未兌現等情，固均坦承不諱。然其二人均否認犯侵占罪，辯稱
該六百二十萬元，係甲○○個人陸續向楊春綢所借，原無約定利息及書立借據，嗣一
次結算，簽發本件本票為憑，乙○○則完全無關，且未偽造支票及侵占珠寶云云。經
查：
一關於被告等被訴共同侵占六百二十萬元部分：
(一)楊春綢雖指訴被告等有侵占業務款項達六百二十萬元，但被告等究竟於何時何地侵
占公司何筆款項，以何種方法侵占，告訴人楊春綢並未詳細指明，且告訴人亦未提出
帳簿以供核對，而證人即楊春綢之女兒張秀卿於偵查中復稱：「前面的帳簿我不知道
，後面帳簿可能在另外股東我表姊或表妹處」（見偵查卷第二十二頁）。若被告等有
侵占行為，告訴人自應提出帳簿，以實其說。(二)張秀卿復稱：「我於去年九月底查帳
時，一切都符合，但到十一月底就產生六百多萬元差額」（見偵查卷第二二頁背面）
。被告等果有侵占六百多萬元現款，則告訴人公司於九月底至十一月底，告訴人公司
必須業務上有六百二十萬元以上之營業收入，方有可能。告訴人自偵查迄審理中，均
未提出帳簿以供核對。而依營業稅法第三十五條規定，營業額應每二個月申報一次。
嗣經原審向台北市稅捐稽徵處中正分處函查結果，告訴人公司八十三年九月至十月應
稅銷售額為六三五、六二二元，免稅銷售額為一○八、○○○元，共計銷售額為七四
三、六二二元。同年十一月至十二月應稅銷售額為一、二○二、○四四元，免稅銷售
額為一一、○○○元，共計銷售額一、二一三、○四四元，此有該分處八十七年十二
月二十八日北市稽中正甲字第八七○三一九四六○○號函所附告訴人公司八十三年九
月至十月及十一月至十二月營業人銷售額與稅額申報書影本二張附卷可稽。據此觀之
，告訴人公司八十三年九月至十二月之四個月份之營業額僅為一、九五六、六六六元
。被告等即使全部侵占，亦無六百二十萬元之事。何況證人張秀卿復稱：於同年九月
底查帳時，一切都符合。即告訴人控訴者為十月至十一月，若以二個月計算，其金額
更僅約為九十七萬八千三百三十三元，被告等焉有可能侵占六百二十萬元之理。(三)被
告等辯稱：該六百二十萬元，係陸續向楊春綢本人私人借款，與告訴人公司無涉。若
被告等簽發六百二十萬元本票，係為歸還公司款項，則甲○○簽發之本票其受款人必
定書明告訴人公司，但甲○○所簽發之六百二十萬元本票，指明之受款人卻是楊春綢
本人，且該本票發票日為八十三年七月十二日，到期日為八十三年七月十五日（見偵
查卷第五頁）。如果九月帳目符合，十一月發現侵占，何須簽發七月份期之本票。足
認甲○○簽發該六百二十萬元之本票，應屬相當借據之用無疑。
二關於被告等被訴偽造支票向薛炳武調現部分：
(一)經查乙○○係城中銀樓會計，自乙○○任職以來，城中銀樓所有之公司支票均由乙
○○代為簽發，此為告訴人公司代表人楊春綢所不爭，且城中銀樓向薛炳武借款，亦
不止一次，為楊春綢所明知，其中部分已經清償，亦為楊春綢所陳明（見原審八十六
年十月八日訊問筆錄）。(二)向薛炳武借款一百五十萬元部分，乙○○辯稱：亦係告訴
人公司代表人楊春綢所授權，並代為簽發第七六八四六五、七六八四六六、七六八四
六七等三紙支票，面額各五十萬元，循往例由潘嘉言介紹，與伊連繫，係貸款與城中
銀樓，該款亦係在城中銀樓楊春綢親自在場時交與伊等語。而事後三紙支票未兌現，
借款未還，楊春綢曾親自清償其中二十萬元現金交與介紹人潘嘉言，楊春綢始終未提
及未取得該一百五十萬元等情，業據證人潘嘉言、薛炳武於第一審（第一審卷第三七
頁背面八十四年十月九日審判筆錄）及原審供證甚詳（見本院八十六年九月十日、十
月八日訊問筆錄）。此筆借款既係城中銀樓向薛炳武所借，楊春綢當時不僅在場，事
後復代公司清償二十萬元，則乙○○代公司簽發前開支票予潘嘉言、薛炳武，自為負
責人楊春綢所明知，應係其所授權無疑，乙○○自無偽造有價證券之可言。(三)至乙○
○事後雖與薛炳武書立和解書（見一審卷第四二頁），但和解書中言明原替公司分期
清償借款，此因薛炳武以乙○○任職公司會計，經手借款，公司既已倒閉，向公司追
討無著，乃轉向乙○○追討，乙○○為免訟累，且本身亦積欠楊春綢債務，願代為分
期清償而和解。而事後薛炳武執此告訴乙○○詐欺，亦經檢察官為不起訴處分（見八
十五年度偵字第一八八○五號、八十六年度偵續字第一六六號不起訴處分書影本）。
若乙○○果有偽造支票情事，則楊春綢豈有願意清償二十萬元之理。
三關於告訴人指訴被告等侵占珠寶三百五十萬元部分：
經查甲○○係擔任外務員，另乙○○職司會計，均非店員，並不負保管珠寶之責，已
不可能侵占珠寶之事。原法院前審調查該公司出售珠寶係陳秀蘭經手管理及出售，在
八十三年七月賣出時，乙○○業已登帳，此經陳秀蘭於原法院前審到庭證述在卷（見
八十五年度上訴字第四二六號卷第八十六頁）。乙○○既已登帳，告訴人復每日結帳
，焉有不發現之理，況證人即店員陳秀卿（按與張秀卿非同一人）亦證述八十三年九
月底前查帳均屬符合（見偵查卷第三三頁），則七月之侵占，應屬子虛烏有。
綜上所述，告訴人公司代表人之指訴，不能證明被告等有犯罪行為，此外，又查無其
他積極事證，足認被告等有何犯行，因而撤銷第一審論處被告等共同連續意圖為自己
不法之所有，而侵占對於業務上所持有之物罪刑之判決，改判諭知被告等均無罪，已
說明其證據之取捨及被告等犯罪不能證明之理由甚詳，經核於法尚無違誤。檢察官上
訴意旨略稱：(一)、告訴人公司為經營銀樓，所存之款項除當日之營業額款外，尚有週
轉金，現貨及應收帳款等，原判決所指營業額全部侵占亦無六百二十萬元之事，有違
經驗論理法則。又甲○○稱其於八十四年元月九日離開公司時，與楊春綢結算尚欠她
六百萬元，有簽下本票一張，則該本票是否係發票日簽發，已有可疑，況六百二十萬
元票面金額，絕非借貸，而係侵占業務款後結算簽認，已經楊春綢指訴在案。再楊春
綢女兒張秀卿供稱其在八十三年十一月底查帳，發覺公司運轉金全部沒有，便約被告
來家談，甲○○承認其夫妻將週轉資金全部用於私人軋票、付會錢，答應將錢收回，
過了二、三天，他帳目算出尚欠公司六百二十萬元，便簽下一張本票，十一月底結帳
時，根據公司剩餘現金及帳簿（算出），但帳簿現已被乙○○拿走等語，證實六百二
十萬元係侵占額。且證人陳秀卿證稱在去（八十三）年十一月份楊春綢告訴伊，公司
在九月份查帳時，帳目沒錯，到十一月份大家查帳時，伊也是其中一員，有部分帳不
合，例如某人欠帳，實際已被甲○○挪用，帳很亂等語，證實帳目款項有虧，有侵吞
之情，衡以六百二十萬元金額不小，如係陸續告貸，卻從未書借據為憑，實有異常情
，況城中銀樓營運尚需對外舉債，本身資金並非充裕，如何有餘力長期借予被告﹖再
被告等原稱有付息，又稱無利息約定，亦相齟齬，不合事理，且無提出付息證據以供
查核，益見其虛。至於被告等侵占行為之時間係在八十三年九月底至同年十一月二十
日止，已經被害人狀述在卷，本件本票發票日期雖載為八十三年七月十二日，到期日
為同月十五日，三日之期即屆至，如何清償巨款﹖可見該項日期之記載不實，係在未
刻意注意情形下，為甲○○施用伎倆而不察。原判決認本票為相當借據，就不利於被
告等之證據未詳載不予採取、捨棄之理由，自有理由不備之違法。(二)、證人潘嘉言、
薛炳武所言不全然一致，乙○○以城中銀樓名義簽發前開三張支票，未經楊春綢同意
，薛炳武交付一百五十萬元予乙○○時，楊春綢是否在場看見，不無可疑，此部分應
有詳查之必要，故原審有應於審判期日調查之證據而未予調查之違法。(三)、證人潘嘉
言稱「是拿二十萬元現金……我便向楊春綢拿二十萬元之現金給薛炳武」，惟楊春綢
稱「被告二人離職後，我整理發現這張二十萬元支票，潘嘉言剛好來說是他的，便將
二十萬元支票給潘，並非於退票後支付薛炳武二十萬元現金」，就該二十萬元究係現
金或支票，是何原因交付已有爭議，原審未予詳查，而以楊春綢既償還二十萬元，推
定乙○○簽發前開三紙支票向薛炳武調現係經楊春綢同意，顯有應於審判期日調查之
證據未予調查及未憑證據認定事實、理由不備之違法等語。惟查犯罪事實應依證據認
定之，無證據不得推定其犯罪事實；又檢察官就被告犯罪事實，有舉證責任，刑事訴
訟法第一百五十四條、第一百六十一條分別定有明文。本件原判決依據調查所得之證
據，以告訴人公司八十三年十月至十一月之營業額僅約為九十七萬八千三百三十三元
，被告等焉有侵占六百二十萬元之理，且甲○○所簽發之六百二十萬元本票，指明受
款人為楊春綢本人，發票日為八十三年七月十二日，到期日為同年月十五日，因而認
定甲○○簽發該本票相當借據之用，既經明其理由，核無違經驗法則及論理法則。
而上訴意旨所指告訴人公司為經營銀樓，所存之款項資產除當日之營業額外，衡情應
當有週轉金、現貨及應收帳款等，然告訴人公司平日除營業額外，究竟尚有週轉金、
現貨及應收帳款各若干，可能被侵占，並未舉證說明，且證人張秀卿、陳秀卿所稱查
帳情形，並無具體證據證明被告等有侵占六百二十萬元之事實，不足採為論罪之依據
，原判決縱未詳加說明，亦無理由不備之違法，尤不足影響判決主旨。又原判決依據
證人潘嘉言之證詞及告訴人公司負責人楊春綢事後親自清償二十萬元予債權人薛炳武
之情，認定乙○○係經授權，並無偽造有價證券之可言，已詳其證據取捨之理由。
又對於乙○○簽發告訴人公司支票借款一百五十萬元時，楊春綢有無在場，及其事後
清償之二十萬元，究係現金抑支票，潘嘉言與楊春綢所述雖有不一，但原審既係就潘
嘉言及楊春綢到庭之陳述所為之論斷，乃證據取捨之職權行使，亦無應於審判期日調
查之證據未予調查及不備理由之違法。上訴意旨徒憑己意對原審採證認事之職權行使
，及原判決已明白論斷之事項任意指摘違法，難謂有理由，應予駁回。至被告等被訴
業務侵占部分，雖屬刑事訴訟法第三百七十六條第三款之案件，然本法修正前原得上
訴於第三審法院，且已繫屬於法院，依本法施行法第五條第一項規定，仍應依修正前
之法定程序終結之，附此明。
據上論結，應依刑事訴訟法第三百九十六條第一項，判決如主文。
中      華      民      國     九十     年      四      月     十二     日
                              最高法院刑事第十庭
                                  審判長法官  莊  登  照
                                        法官  洪  明  輝
                                        法官  蔡  清  遊
                                        法官  黃  一  鑫
                                        法官  林  秀  夫
      右正本證明與原本無異
                                              書  記  官
中      華      民      國     九十     年      四      月     十九     日


司法院資訊處製作；財團法人民間司法改革基金會備份。
